【裁判字號】    92,訴,1353
【裁判日期】    920828
【裁判案由】    偽造文書等
【裁判全文】
臺灣板橋地方法院刑事判決                        九十二年度訴字第一三五三號
    公  訴  人  臺灣板橋地方法院檢察署檢察官
    被      告  丙○○
右列被告因偽造文書等案件，經檢察官提起公訴（九十二年度偵緝字第六一五號），
本院判決如左：
    主  文
丙○○連續行使偽造私文書，足以生損害於他人，處有期徒刑陸月，如易科罰金，以
佰元折算壹日。
    事  實
一、丙○○於民國八十三年二月間，在臺北縣中和市○○路六七七巷二弄六號一樓住
    處，自任會首，召集合會，每會新台幣（下同）一萬元，召集甲○（以甲○、林
    合妹、張美珠名義各參加一會）、乙○等三十八人加入會員，採內標制，會期自
    八十三年二月十日起至八十五年八月十日止，約定每月五日及在上址開標，每逢
    四月二十五日、八月二十五日、十二月二十五日並加標一次，詎丙○○於召得上
    揭互助會後，因缺錢花用，遂萌生為自己不法所有之意圖，及基於行使偽造標單
    詐騙活會會員之概括犯意，於八十三年七月十日及八十四年四月二十五日，偽造
    活會會員林合妹及甲○名義，各填寫競標標金三千元之紙條為標單，而連續二次
    行使上開具有準私文書性質之投標書，足以生損害於甲○、林合妹及其他活會會
    員，嗣再宣布由各該被冒標之活會會員或對被冒標之會員假稱其他會員得標，將
    標單丟棄，而據此向當期活會會員及被冒標之活會會員收取會款，致前揭活會會
    員與被冒標會員陷於錯誤，而陸續交付會款，丙○○共計以此種方式分別詐得二
    十二萬四千元及十四萬七千元之會款【計算方式為：「（總會員數－冒標時死會
    會員）×（每會會款－競標標息）」，故計算結果為：「(39-7)×(00000-0000
    )＝224000」及「 (39-18)× (00000-0000)＝147000」】。迨至八十五年三月底
    ，丙○○無力支撐宣告倒會，嗣甲○經由乙○、陳雨潔告知其前已得標，始得知
    上情。
二、案經甲○訴由臺灣板橋地方法院檢察署檢察官偵查起訴。
    理  由
一、訊據被告丙○○固自承有召集前開互助會，惟矢口否認有何偽造文書及詐欺犯行
    ，其先則辯稱：伊並沒有以甲○、林合妹名義冒標，甲○參加三會，應該還有二
    會活會，但其另一會是何時得標伊不記得了云云，嗣又改稱：前開互助會是於八
    十三年二月十日開標，伊前面所召集的互助會，甲○是最後一會得標，伊有把得
    標金全數交給他，然後才召集這個新會，經過三、四個月後，甲○突然說舊的那
    會伊還欠他十幾萬沒付，其就找伊去調解，因為甲○要伊再付十萬元，伊不願意
    而調解不成立，因為雙方鬧得不愉快，伊就把甲○所參加的三會都吃下來，已經
    進行的幾會伊還有算利息給他，但付了多少錢伊忘記，伊之後就沒有再跟甲○收
    過會錢云云。然查，右揭事實，業據告訴人甲○在偵審中指述綦詳，核與證人乙
    ○、陳雨潔證述情節相符，渠等均證稱是被告告知甲○、林合妹得標等語，又證
    人乙○在本院審理時並證稱：前開互助會是由被告主持開標的，甲○、林合妹得
    標的那二次伊均有去參加，開標時是先由被告翻日曆決定順序，其每張標單打開
    後在伊還沒看清楚時他就說甲○得標，接著就把標單揉掉，林合妹得標那一次伊
    也有去參加，但那時伊不知道林合妹是誰等語，並有乙○所紀錄各會員得標日期
    、標息之會單一紙在卷可稽。又查，被告既供承其已將告訴人甲○所參加之三會
    頂讓下來云云，惟為何未能提出任何憑據，亦未有任何會員得知此事，要與常理
    有違，且如確有其事，何以其供詞前後反覆不一，自難遽信被告之辯解屬實，是
    被告前開所辯，無非推諉卸責之詞，不足採信。是本件事證明確，被告犯行堪予
    認定，應予依法論科。
二、查被告意圖為自己不法之所有，冒用活會會員甲○、林合妹名義偽造標單標得會
    款，使被冒名之活會會員及其餘活會會員陷於錯誤，如數交付每期會款，嗣至八
    十五年三月二十日宣布倒會，核其所為，係犯刑法第三百三十九條第一項之詐欺
    取財罪及刑法第二百十六條、第二百十條之行使偽造私文書罪。又被告偽造甲○
    、林合妹署押填寫標息，在字條上雖未記載標單字樣，然依合會之習慣，足認已
    具競標之意思表示之文書，且其於行使時，向在場者表明各該標單為活會中某人
    之標單，則依合會之習慣及現場行使之情勢，已足表明該會單為被冒標活會會員
    等人欲出利息標取會款之投標書，其用意明確已無疑義。因此，上揭被告偽造標
    單，均屬於刑法第二百二十條第一項以私文書論之準私文書甚明（最高法院七十
    年台上字第二六八五號判決及八十二年台上字第三五０八號判決意旨參照）。被
    告先後多次詐欺及行使偽造私文書之行為，時間密接、方法相同，顯係基於概括
    犯意為之，為連續犯，各應以一罪之連續詐欺及連續行使偽造私文書論處。又被
    告偽造私文書後再持以行使，其偽造之低度行為為行使之高度行為所吸收，不另
    論罪；且被告以一個冒標之詐欺行為，同時向多數活會會員詐欺活會會款，係一
    行為觸犯數罪名，乃同種之想像競合犯關係，應依刑法第五十五條之規定，從一
    重處斷。另被告所犯上開二罪，有方法結果之牽連關係，應從一重之行使偽造私
    文書罪處斷。爰審酌被告否認犯行，迄今未賠償告訴人及其他活會會員，及其犯
    罪動機、目的、手段、所生危害、智識程度、素行、及犯罪後態度等一切情狀，
    量處如主文所示之刑。又被告於行為後，刑法第四十一條已於九十年一月十日修
    正公布，並於同年月十二日生效施行，依該條第一項之規定：「犯最重本刑為五
    年以下有期徒刑以下之刑之罪，而受六個月以下有期徒刑或拘役之宣告，因身體
    、教育、職業、家庭之關係或其他正當事由，執行顯有困難者，得以一元以上三
    元以下折算一日，易科罰金。但確因不執行所宣告之刑，難收矯正之效，或難以
    維持法秩序者，不在此限」，又前述易科罰金之折算標準，另已據罰金罰鍰提高
    標準條例第二條前段規定，就其原定數額提高為一百倍折算一日，則比較新舊法
    ，以新法有利被告，自應依刑法第二條第一項前段規定，就被告所受宣告刑部分
    ，適用前引修正後之刑法第四十一條第一項前段規定而為易科罰金折算標準之諭
    知，併此敘明。至被告偽造之標單及其上偽造之署押，未據扣案，無何事證足證
    其仍存在，且依合會慣例，當次投標之標單於決標後，以毀棄無蹤為常，應認已
    滅失而不存在，故不為沒收之諭知。
據上論斷，應依刑事訴訟法第二百九十九條第一項前段，刑法第二條第一項前段、第
五十六條、第二百十六條、第二百十條、第三百三十九條第一項、第五十五條、第四
十一條第一項前段，罰金罰鍰提高標準條例第一條前段、第二條，判決如主文。
本案經檢察官曾文鐘到庭執行職務
中      華      民      國    九十二    年      八      月    二十八    日
                                      臺灣板橋地方法院刑事第六庭
                                          法  官  王  士  珮
右正本證明與原本無異。
如不服本判決，應於判決送達後十日內，向本院提出上訴狀。
                                          書記官  程  欣  怡
中      華      民      國    九十二    年      九      月      一      日
附錄本件論罪科刑法條全文：
中華民國刑法第二百十條
偽造、變造私文書，足以生損害於公眾或他人者，處五年以下有期徒刑。
中華民國刑法第二百一十六條
行使第二百十條至第二百十五條之文書者，依偽造、變造文書或登載不實事項或使登
載不實事項之規定處斷。
中華民國刑法第三百三十九條
意圖為自己或第三人不法之所有，以詐術使人將本人或第三人之物交付者，處五年以
下有期徒刑、拘役或科或併科一千元以下罰金。


司法院資訊處製作；財團法人民間司法改革基金會備份。
